【裁判字號】    98,台上,7709
【裁判日期】    981224
【裁判案由】    偽造有價證券
【裁判全文】
最高法院刑事判決            九十八年度台上字第七七０九號
上  訴  人  甲○○
選任辯護人  曾柏暠律師
上  訴  人  乙○○
選任辯護人  陳郁芬律師
            蘇文奕律師
上列上訴人等因偽造有價證券案件，不服台灣高等法院台南分院
中華民國九十六年九月二十日第二審判決（九十六年度上訴字第
六０八號，起訴案號：台灣台南地方法院檢察署九十三年度偵字
第一０五０八號、九十四年度偵緝字第七一七、七七八號），提
起上訴，本院判決如下：
    主  文
原判決撤銷，發回台灣高等法院台南分院。
    理  由
本件原判決認定上訴人甲○○僅有初中學歷，而對外謊稱係留德
博士，得悉台南縣善化鎮弘泰醫院負責人詹定方醫師，因興建「
弘泰醫院」而資金不足，認有機可乘，於民國八十九年十月十二
日，以金涵晶企業管理顧問有限公司（下稱金涵晶公司）法定代
理人名義，與詹定方簽訂授權承諾書，約定由金涵晶公司承受弘
泰醫院經營權利及債務，惟弘泰醫院登記名義負責人仍為詹定方
。甲○○明知弘泰醫院並非法人亦無董事會組織，不得發行股票
，而「善化弘泰綜合醫院」尚屬籌備設立階段，無財團法人組織
，亦不得發行股票，為圖向外騙取他人投資，故意在弘泰醫院懸
掛「善化弘泰綜合醫院」招牌，且未經詹定方之同意或授權，基
於意圖供行使之用而偽造有價證券之犯意，於九十一年十月間，
自行印製如原判決事實欄所示數量不詳之「善化弘泰綜合醫院股
票」，甲○○即持該等股票對外招募資金。上訴人乙○○原已提
供約新台幣（下同）二千五百萬元之資金籌設「善化弘泰綜合醫
院」，明知「善化弘泰綜合醫院」並未設立財團法人，且「善化
弘泰綜合醫院董事會」乃一成員浮動之組織，並無權限發行上開
股票，亦明知上情未經弘泰醫院負責人詹定方之同意或授權，而
於九十一年十月七日，在其位於高雄市○○○路之辦公室內，見
甲○○提出上開偽造之股票，擬提供作金主入股金及借款擔保，
乙○○雖曾向甲○○質疑其未在上開股票上親自簽名等情，惟因
苦於醫院籌設資金不足，遂與甲○○共同基於行使偽造有價證券
之概括犯意聯絡，而持以向如原判決事實欄三、(一)至(三)所示之人
詐取現款（詳細情形如原判決事實欄三、(一)至(三)所示）。又甲○
○以弘泰醫院執行長之名義，與基鈺石材有限公司（下稱基鈺公
司）簽訂大理石工程契約。嗣基鈺公司施工完畢向甲○○請款時
，甲○○個人基於行使偽造有價證券之概括犯意，於九十二年六
月間某日在基鈺公司，提出如原判決附表編號六所示偽造之「善
化弘泰綜合醫院股票」作為擔保，基鈺公司負責人丙○○不疑有
他而收受上開股票。嗣甲○○於九十一年六月一日離職後，因各
該借款及工程款屆期未獲清償，經被害人等提出偽造之股票而查
悉上情等情。因而撤銷第一審關於上訴人二人部分之判決，改判
論處甲○○意圖供行使之用，而偽造有價證券罪刑；乙○○共同
連續行使偽造有價證券罪刑，固非無見。
惟查：(一)、當事人聲請調查之證據，如其與認定事實、適用法律
、罪名成立與否攸關，或對被告之利益有重大關係事項，審理事
實之法院除認為不必要者外，均應依法詳為調查，然後基於調查
所得之心證以為判斷之基礎；苟當事人聲請調查之證據有前揭情
形，而在客觀上認為應行調查之證據，又非不易調查或不能調查
，而未依法加以調查，率予判決者，即有刑事訴訟法第三百七十
九條第十款規定所稱應於審判期日調查之證據未予調查之違法。
原判決於事實欄認定記載：甲○○未經弘泰醫院負責人詹定方之
同意或授權，意圖供行使之用而偽造「善化弘泰綜合醫院股票」
等情，為甲○○所否認，並辯稱：詹定方於八十九年十月十二日
出具授權承諾書，同意金涵晶公司全權代理其經營管理一切院務
，有授權承諾書影本附呈可證，而以發行股票之方式籌集資金，
應包括在上開同意授權之範圍內，並聲請原審傳喚詹定方到庭，
用以證明其有同意甲○○印製該等股票等語（原審卷第五十七至
五十八頁、第一五九頁）。而上情與原判決事實欄上開認定記載
是否屬實攸關，自應詳予調查釐清論述說明。原審亦依甲○○之
聲請傳喚詹定方而未到庭（原審卷第八十九頁、第九十六頁、第
一三六頁），足徵原審亦認確有傳喚詹定方到庭加以調查之必要
。乃原審對上情未續予調查釐清，復未說明何以不為調查之理由
，致甲○○上訴意旨得據以指摘，其查證未盡且理由欠備，遽行
判決，難昭折服。(二)、依法應於審判期日調查之證據雖已調查，
而其內容未明瞭者，即與未經調查無異，如遽行判決，仍屬應於
審判期日調查之證據而未予調查，尚不得遽對被告為有利或不利
之認定。原判決於事實欄三、(一)認定記載：乙○○明知「善化弘
泰綜合醫院股票」之發行，未經弘泰醫院負責人詹定方之同意或
授權，而與甲○○共同基於行使偽造有價證券之概括犯意，於九
十一年十月七日，持「善化弘泰綜合醫院股票」向陳天池、蕭清
根、曾文鉗等人行使，分別詐得一千五百萬元、一百萬元、一百
萬元等情，為上訴人二人所否認，並辯稱：詹定方知悉上情並同
意等語。而稽諸弘泰醫院負責人詹定方（甲方）與陳天池、曾文
鉗、蕭清根（乙方）所簽訂之借貸契約書影本，其內第三項記載
：「甲方同意提供善化弘泰綜合醫院所發行之指名……普通股股
票，合計貳拾枚，總計肆拾枚作為抵押保證，俟甲方完全清償上
項借款後無償退還甲方」，詹定方並以弘泰醫院代表人名義，在
該借貸契約書甲方欄位下簽名蓋章（九十三年度偵字第一０五０
八號卷第一宗第三十三至三十四頁）等情。苟俱屬無訛，則乙○
○是否明知「善化弘泰綜合醫院股票」之發行，未經弘泰醫院負
責人詹定方之同意或授權？及詹定方是否係共同持「善化弘泰綜
合醫院股票」，向陳天池、蕭清根、曾文鉗等人詐借款項？俱非
全無疑義，仍待調查釐清論述說明。而上情與本件事實如何及如
何為法律之適用攸關，自應詳予調查研求論述說明。乃原審就上
情未詳予調查釐清論述說明，致乙○○上訴意旨得執上情據以指
摘，其查證未盡且理由欠備，遽行判決，尚嫌速斷，其審理猶有
未盡。(三)、犯罪事實應依證據認定之，無證據不得認定犯罪事實
，刑事訴訟法第一百五十四條第二項定有明文。且認定犯罪事實
所憑之證據，須實際存在，就該案卷宗不難考見者，始克當之。
倘判決書內所記載之證據，與卷宗內筆錄或文件之內容不相適合
，則其判決之根據，實際上並不存在，自屬採證違法。原判決於
事實欄三、(三)認定記載：上訴人二人共同基於行使偽造有價證券
之概括犯意，以偽造之「善化弘泰綜合醫院股票」，持向陳文斌
借款六百萬元，陳文斌陷於錯誤而交付款項與乙○○等情，係依
憑陳文斌於第一審審理中證述各情（原判決第十頁第十九行），
為其主要論據之一。然稽諸陳文斌於第一審審理中所證述之內容
，其先後證稱：「我有跟被告說那個股票不能上市，沒有價值，
這個我很清楚，我認定本票借款部分的保障就已足夠，股票部分
已是額外的」、「我主觀認定當時股票沒有價值」（第一審卷第
四宗第六頁）、「（是否你自己認為股票代表的意義？）是。沒
有人告訴我這二種股票所代表的意義。這二種是他們自己寫的，
沒有依照法定程序上市上櫃的股票，所以我認定沒有價值」（第
一審卷第四宗第十二頁）等情。苟俱屬無訛，則陳文斌之陷於錯
誤而借款與上訴人等，是否係因上訴人二人行使偽造之「善化弘
泰綜合醫院股票」所致，即尚非全無疑義，仍待調查釐清論述說
明。而上情與本件之事實如何及如何為法律之適用攸關，自應詳
予調查研求論述說明。乃原審就上情未詳予調查斟酌，逕援引與
卷內筆錄所載不盡相符之證據，遽認上訴人二人有如原判決事實
欄三、(三)所載之犯行，致乙○○上訴意旨得援引上情據以指摘，
其認定事實所採之證據難謂於法無違，尚有未合。(四)、有罪之判
決書，對被告有利之證據不採納者，應說明其理由，為刑事訴訟
法第三百十條第二款所明定。故有罪判決書對於被告有利之證據
，如不加採納，必須說明其不予採納之理由，否則即難謂無判決
不備理由之違誤。是事實審法院應於審判期日就被告否認犯罪所
為有利之辯解事項與證據，予以調查，而於有罪判決理由內詳加
論列，否則率行判決，即屬於法有違。乙○○否認有行使偽造有
價證券之犯罪故意，而乙○○原審選任辯護人於原審審理中具狀
為其辯稱：……甲○○於九十一年十月七日，與陳天池等人辦理
借款手續，拿出「善化弘泰綜合醫院股票」時，乙○○才第一次
看到該股票，乙○○並當場向甲○○質疑，何以其上非伊親自簽
名等情。然甲○○以其自稱德國法學博士之身份，信誓旦旦保證
股票之印製絕無問題，乙○○始任由甲○○將之提供為擔保品，
持向陳天池等人借貸款項，乙○○並不知該股票之發行不合法…
…關於提供上開股票作為借款擔保一節，除經陳天池、曾文鉗、
蕭清根與詹定方共同委託律師，正式記載於借貸契約書之第三項
外，並將該借貸契約連同附件之股票，於同日經專業律師見證辦
理公證手續，公證人亦於公證書上記載：「核請求人就後附契約
之內容，意思合致，且無明顯違反法令規定之情形」，足見乙○
○否認各情係屬事實（原審卷第一０九頁）等情，是否屬實，其
與本件事實如何及如何為法律之適用攸關，自應詳予調查釐清論
述說明。乃原審就上情未詳予調查研求，復未說明乙○○上開否
認辯解各情，何以不能為有利乙○○論斷之理由，致乙○○上訴
意旨得執上情據以指摘，其查證未盡且理由欠備，遽行判決，尚
有未洽。上訴人二人上訴意旨指摘原判決不當，尚非全無理由。
按第三審法院應以第二審判決所確認之事實為判決基礎，刑事訴
訟法第三百九十四條第一項前段定有明文。原判決上述之違背法
令，影響於事實之確定，本院無可據以為裁判，應將原判決撤銷
，發回原審法院更為審判。又原判決關於上訴人二人詐欺取財部
分，認與彼等二人所犯偽造及行使有價證券部分，具有牽連犯裁
判上一罪之關係，基於審判不可分之原則，應併予發回；原判決
不另為無罪諭知部分，基於審判不可分之原則，亦應併予發回，
附此敘明。
據上論結，應依刑事訴訟法第三百九十七條、第四百零一條，判
決如主文。
中    華    民    國  九十八  年   十二   月  二十四  日
                      最高法院刑事第一庭
                          審判長法官  董  明  霈
                                法官  林  茂  雄
                                法官  張  祺  祥
                                法官  黃  正  興
                                法官  陳  東  誥
      本件正本證明與原本無異
                                      書  記  官
中    華    民    國  九十八  年   十二   月  二十九  日
                                                      V

司法院資訊處製作；財團法人民間司法改革基金會備份。
